臺灣高等法院高雄分院民事判決　　　　　 95年度上字第172號
上　訴　人　乙○○
訴訟代理人　甲○○
上　訴　人　丙○○
訴訟代理人　沈志祥律師
上列當事人間請求損害賠償事件，上訴人對於民國95年7 月26日
臺灣高雄地方法院94年度訴字第1133號第一審判決提起上訴，本
院於96年2 月7 日言詞辯論終結，判決如下：
    主  文
原判決關於命丙○○應給付乙○○超過新臺幣伍拾貳萬玖仟陸佰
玖拾貳元本息部分，及該部分假執行之宣告，均廢棄。
丙○○其餘上訴駁回。
乙○○之上訴駁回。
第二審訴訟費用由兩造各自負擔。
    事實及理由
一、上訴人乙○○起訴主張：對造丙○○即榮豐工程行於民國91
    年6 月10日，未經訴外人日順興工程有限公司（下稱日順興
    公司）之同意，竟與日順興公司之職員林振祿私下協議，將
    伊所有原出租於日順興公司之Ｓ-500型整體式鑽機主體及配
    件載走，致日順興公司於91年8 月19日租期屆滿時無法將該
    鑽機及配件交還予伊。嗣經伊以存證信函催告後，丙○○於
    94年3 月28日僅返還鑽機主體及部分配件，其餘如附表所示
    之鑽機配件則已遺失而無法返還，應賠償伊新台幣（下同）
    146 萬1600元。且丙○○交還伊之鑽機主體發生損壞銹蝕，
    應賠償伊20萬4750元，合計166 萬6350元等情。爰依侵權行
    為之法律關係，求為判決：(一)丙○○即榮豐工程行應給付乙
    ○○166 萬6350元，及自起訴狀繕本送達翌日起至清償日止
    ，按年息5%計算之利息。(二)願供擔保，請准宣告假執行。
二、上訴人丙○○於原審則以：伊於91年6 月10日自日順興公司
    林振祿處取走系爭鑽機時，並未取走如附表所示配件，故伊
    將系爭鑽機交還時，無從返還系爭配件。又伊只是代保管系
    爭鑽機主體，不負積極維護之義務，自亦無保管失當之情事
    等語，資為抗辯。
三、原審判決丙○○即榮豐工程行應給付乙○○55萬2068元（包
    括系爭鑽機主體發生損壞銹蝕之賠償金額22萬7126元及如附
    表編號1 至8 所示配件無法返還之賠償金額32萬4942元），
    並駁回乙○○其餘之訴。兩造均提起上訴，丙○○於本院否
    認其為榮豐工程行負責人，乙○○於本院更正被告為丙○○
    。丙○○於本院聲明：(一)原判決不利於丙○○部分廢棄。(二)
    上開廢棄部分，乙○○在第一審之訴及假執行之聲請均駁回
    。(三)乙○○之上訴駁回。乙○○於本院聲明：(一)原判決不利
    於乙○○部分廢棄。(二)丙○○應再給付乙○○111 萬4282元
    及自起訴狀繕本送達翌日起至清償日止，按年息5%計算之利
    息。(三)願供擔保，請准宣告假執行。(四)丙○○之上訴駁回。
    丙○○於本院另以：系爭鑽機是榮豐工程行所保管，伊因受
    榮豐工程行委託處理而代為簽立保管切結書，實際上保管人
    係榮豐工程行，並非伊，乙○○起訴伊，顯然當事人不適格
    等語置辯。
四、兩造不爭執之事項：
　(一)丙○○與日順興公司工地主任林振祿於91年6月10日所簽立
　  之切結書為真正。
  (二)丙○○於94年3月28日將系爭鑽機主體及部分配件交還乙○
    ○，而如附表所示之配件則未返還。
五、兩造爭執之事項：
　(一)本件當事人適格要件是否欠缺？
　(二)如附表所示配件是否係丙○○連同鑽機主體一併取走？
　(三)丙○○對乙○○是否有侵權行為？乙○○如得請求損害賠償
　  ，其金額若干？
六、本件當事人適格要件是否欠缺？
    按所謂當事人適格，乃係指當事人就特定訴訟，得以自己之
    名義為原告或被告之資格，亦即就就特定訴訟有實施訴訟之
    權能。而在給付之訴，祇須主張自己有給付請求權者，對於
    其主張為義務者提起，即為當事人適格。本件乙○○主張系
    爭鑽機及配件為其所有，原出租予日順興公司，丙○○自林
    振祿處取走系爭鑽機及配件，經伊催告返還，丙○○僅交還
    鑽機主體及部分配件，其餘如附表所示之鑽機配件無法返還
    ，且丙○○交還之鑽機主體已損壞銹蝕，應負損害賠償責任
    。又丙○○經營榮豐工程行，爰依侵權行為法律關係，請求
    丙○○即榮豐工程行賠償損害，其當事人適格並無欠缺。嗣
    乙○○以榮豐工程行之營利事業登記負責人為丁○○（已歇
    業，並於92年8 月21日撤銷登記），而於本院將被告由丙○
    ○即榮豐工程行更正為丙○○，於當事人適格要件不生影響
    。至乙○○之主張在實體法上有無理由，係屬訴訟標的之法
    律關係要件是否有所缺欠之問題，丙○○執此抗辯其當事人
    適格要件有欠缺，尚有誤會。
七、如附表所示配件是否係丙○○連同鑽機主體一併取走？
  (一)經查證人林振祿於乙○○先前對丙○○起訴請求返還所有物
    事件（原審92年度訴字第3192號）審理中到庭證述：丙○○
    遭訴外人紘盛公司積欠債務，紘盛公司與日順興公司之負責
    人均為宋兆民，伊當時在日順興公司工地擔任工地主任，丙
    ○○至工地要求宋兆民出面解決債務，並揚言要查扣系爭鑽
    機，經伊以電話徵得宋兆民同意工程結束後將系爭鑽機交予
    丙○○，以擔保丙○○之債權，並由伊代為與丙○○簽立切
    結書為憑等情，及日順興公司名義負責人黃世昌於上開事件
    亦證稱：宋兆民確為日順興公司實際負責人，宋兆民有向乙
    ○○租用系爭鑽機等語，業經本院調閱上開返還所有物事件
    案卷查閱無訛，並有切結書1 紙在卷可稽，足認丙○○係因
    紘盛公司積欠其債務，而與日順興公司當時工地主任林振祿
    簽立切結書，自日順興公司工地取走系爭鑽機保管甚明。
  (二)又查證人林振祿於原審證稱：丙○○未將套管載走，丙○○
    載走的器具主要是主鑽機部分，如附表所示編號1 至8 所示
    之配件，有交由丙○○派來的司機載走，其餘配件丙○○並
    未載走，雖然丙○○派司機來載走鑽機時，我不在現場，但
    之前1 、2 小時我有將物品清點後交給工程師，以便讓丙○
    ○派來之司機帶走，我回來後確定所點交的物品已經不在我
    的工地，而且丙○○的工地就在我工地附近，我有到丙○○
    的工地確認等語明確（原審卷第62至63頁）。乙○○雖否認
    林振祿有關丙○○僅取走部分配件之證詞，惟林振祿於本事
    件並無任何利害關係，與兩造亦無特殊交誼，其證詞又無瑕
    疵，自屬可採。
  (三)又乙○○主張丙○○所取走保管之配件為如附表編號1 至16
　　所示共16項，不只前述8 項等語，無非以原審92年度訴字第
　  3192號確定判決主文：「被告（丙○○）應將如附表所示之
    Ｓ─五００型整體式鑽機（含配件）壹套返還予原告（指乙
　　○○）」，依民事訴訟法第400 條第1 項規定有既判力等情
　　為據，並稱丙○○於上開事件並未爭執有部分配件未在其占
　  有中，依最高法院92年度台上字第315 號判決要旨，不容丙
    ○○再為爭執等語。惟查：
  1.按民事訴訟法第400 條第1 項規定確定判決之既判力，除經
    裁判之抵銷數額外，惟於判決主文所判斷之訴訟標的，始可
    發生。若訴訟標的以外之事項，縱令與為訴訟標的之法律關
    係有影響，因而於判決理由中對之有所判斷，該判決雖經確
    定，自不能認此項判斷有既判力（最高法院73年台上字第32
    92號判例意旨及87年度台上字第486 號、598 號判決意旨參
    照）。本件兩造間另案原審92年度訴字第3192號請求返還所
    有物事件，其判決主文所判斷之訴訟標的係返還系爭鑽機（
    含配件）所有物請求權，而乙○○本件請求丙○○就系爭配
    件無法返還應負賠償責任，係依據侵權行為之法律關係，與
    前述確定判決之「所有物返還請求權」，為不同之訴訟標的
    ，自非前案判決之既判力所及。至於判決理由中判斷丙○○
    占有如附表所示之配件一節，則不發生既判力。乙○○執而
    主張本件兩造間請求損害賠償事件，應受前案既判力之拘束
    云云，尚非可採。
  2.又按判決理由並無既判力，但法院於判決理由中，就訴訟標
    的以外，當事人主張之重要爭點，本於當事人辯論之結果已
　　為判斷時，對此重要爭點所為之判斷，除有顯然違背法令，
　  或當事人已提出新訴訟資料，足以推翻原判斷之情形外，應
    解為在同一當事人就該已經法院判斷之重要爭點，不得作相
    反之主張或判斷，始符民事訴訟上誠信原則（最高法院92年
    度台上字第315 號判決意旨參照）。是法院就重要爭點所為
    之判斷倘非經當事人辯論，於同一當事人間就該重要爭點所
    提起之訴訟中，當事人即非不得再為主張。且當事人就法院
    已判斷之重要爭點，如提出新訴訟資料而足以推翻原判斷，
    法院亦非不得作相反之判斷。本件兩造間另案請求返還所有
    物事件，原審92年度訴字第3192號確定判決係以丙○○不爭
    執占有系爭鑽機（含配件）並簽立切結書1紙為證，認丙○
    ○占有系爭鑽機（含配件）。惟乙○○於該事件主張其所購
    出租予日順興公司之系爭鑽機（含配件），遭丙○○書立切
    結書後取走無權占有等情，係提出買賣契約書、機器租賃契
    約書及切結書等件為證，而丙○○於該事件雖因不否認該切
    結書之真正而自認其有取走系爭鑽機，然該切結書上記載林
    振祿交付保管之物為「Ｓ-500鉆掘機」，並未記載配件及其
    名稱，此有該切結書在卷可稽，難認丙○○不爭執占有系爭
    鑽機之全部配件，兩造間亦未就此部分辯論，業經本院調閱
    上開返還所有物事件全卷查閱明確。且兩造間於本件訴訟就
    丙○○是否取走保管如附表所示16項配件既有爭執，並經證
    人林振祿於原審到庭證述丙○○僅取走鑽機主體及如附表編
    號1 至8 所示配件，而未取走其餘配件，自足以推翻兩造間
    另案確定判決理由中就此部分之判斷，依上開說明，本院為
    相反之判斷，自無不合。
  (四)綜上，丙○○於91年6 月10日取走系爭鑽機時，亦併同取走
    如原判決附表編號1 至8 所示配件，而未取走其餘編號9 至
    16所示之配件，堪予認定。至丙○○雖以系爭切結書上記載
    「將Ｓ-500鉆掘機，交由榮豐工程行（統編：00000000）C2
    80標標鋼筋籠加工場保管」，及榮豐工程行營利事業登記負
    責人為丁○○，並非伊等情，辯稱伊受榮豐工程行委託代簽
    系爭切結書，實際上保管人係榮豐工程行，並非伊云云。惟
    系爭鑽機係由丙○○出面與林振祿接洽而取走保管並簽立系
    爭切結書，且乙○○另案起訴之返還所有物事件，丙○○及
    其所具答辯狀均以丙○○即榮豐工程行名義行之，並蓋用榮
    豐工程行之印章，及陳稱林振祿同情伊，而將系爭鑽機交與
    伊等語，此有原審92年度訴字第3192號返還所有物事件案卷
    可查。且丙○○亦以丙○○即榮豐工程行名義向乙○○寄發
    存證信函，通知取回系爭鑽機，此有丙○○不爭其為真正之
    存證信函在卷（原審卷第20頁）可按。又乙○○持上述另案
    確定判決對丙○○即榮豐工程行聲請強制執行（原審94年度
    執字第3844號強制執行事件），經丙○○於94年3 月28日將
    系爭鑽機交還予乙○○，亦為丙○○所不爭。復參以丙○○
    於原審亦以榮豐工程行之名義應訴，並當庭陳明願以35萬元
    和解等情，及丙○○於本院審理前未曾以榮豐工程行之受任
    人自處等情觀之，足認丙○○應為榮豐工程行之實際負責人
    。是丙○○於本院所辯伊受榮豐工程行委託代簽系爭切結書
    ，實際上保管人係榮豐工程行，並非伊云云，不足採信。
八、丙○○對乙○○是否有侵權行為？乙○○如得請求損害賠償
    ，其金額若干？
  (一)按因故意或過失，不法侵害他人之權利者，負損害賠償責任
    。民法第184 條第1 項前段定有明文。本件丙○○雖與日順
    興公司工地主任林振祿簽立切結書而取走該鑽機及如附表編
    號1 至8 所示配件，惟其占有該鑽機及配件，對乙○○而言
    ，並無正當權源，自屬侵害乙○○之該機件所有權，乙○○
    依上開規定，自得請求丙○○賠償其損害。
  (二)查丙○○所交還之鑽機主體於丙○○91年6 月10日取走時，
    與94年3 月28日交還時之價差為43萬7126元，而系爭鑽機主
    體若於一般正常露天保存且未使用情形下之耗損折舊所致之
    價值減損為21萬元；及如附表編號1 至8 所示配件，經原審
    依證人林振祿所證丙○○取走前使用年數之新舊程度，囑託
    上開研究所鑑定結果，各該配件於94年3 月28日應隨同鑽機
    主體返還時應有之價值分別為如附表「鑑定單價」欄所示，
    合計32萬4942元等情，有財團法人台灣經濟技術研究所95年
    4 月10日（95）台研字第04001 號函暨所附鑑定報告書可稽
    ，該鑑定報告並說明其鑑定人員依原審所提供資料至存放現
    場核對機具之廠牌、規格、型號、數量相符，而未返還之8
    項配件，係就同型配件評估，並參酌機具及配件之使用年限
    、經濟耐用年限、使用保養情況、市場價值、及行政院增訂
    版財務分類標準規定所列法定折舊年限予以鑑定，已詳為說
    明其鑑定及研判之依據，堪予採信。準此，丙○○取走系爭
    鑽機主體後，顯非於一般正常露天且未使用之情形下保存，
    其對該鑽機主體返還予乙○○時，超過正常耗損而增加22萬
    7126元之耗損，自應負賠償之責，乙○○主張丙○○所返還
    之鑽機主體發生損壞銹蝕，其得請求賠償20萬4750元，應予
    准許。又丙○○既稱其無從返還如附表編號1 至8 所示配件
    ，依此部分鑑定價值，乙○○自得請求賠償32萬4942元，合
    計52萬9692元。丙○○以上開賠償金額與市價相比，尚屬過
    高云云，不足採信。又丙○○取走之8 項配件原存放在林振
    祿所在工地使用，林振祿就該配件使用年數之證詞，應屬可
    採，且乙○○於原審亦依林振祿所述機具之新舊程度，請求
    鑑定（原審卷第84頁），其於本院陳稱林振祿之證詞並非實
    情云云，要不足採。
  (三)綜上，丙○○侵害乙○○之系爭鑽機及8 項配件所有權，共
    應賠償乙○○52萬9692元，應堪認定。
九、綜合前述，乙○○依侵權行為法律關係，請求丙○○賠償52
    萬9692元，即屬正當，應予准許。逾此部分之請求，即非正
    當，不應准許。原審就上開應准許部分及不應准許部分，分
    別為丙○○及乙○○敗訴部分，並無不合，兩造上訴意旨指
    摘原判決此部分不當，求予廢棄改判，為無理由，應予駁回
    。原審命丙○○應給付乙○○超過52萬9692元本息部分（即
    鑽機主體發生損壞銹蝕，乙○○請求賠償20萬4750元，原審
    就此部分判決丙○○應給付乙○○22萬7126元，超過請求部
    分之2 萬2376元）及此部分假執行之宣告，未據乙○○請求
    ，係屬訴外裁判，尚有未洽，丙○○上訴意旨雖未指摘及此
    ，然原判決此部分既有不當，丙○○求予廢棄，非無理由，
    爰由本院將原判決此部分予以廢棄。本件事證已臻明確，兩
    造其餘攻擊防禦方法及舉證，於判決結果不生影響，毋庸逐
    一論述，附此敘明。
十、據上論結，本件丙○○之上訴為一部有理由，一部無理由，
    乙○○之上訴為無理由，依民事訴訟法第450 條、第449 條
    第1 項、第78條、第79條，判決如主文。
中　　華　　民　　國　　96　　年　　2 　　月　　27　　日
                            民事第四庭
                                審判長法官       蔡文貴
                                法      官       黃科瑜
                                法      官       徐文祥
以上正本證明與原本無異。
本件不得上訴。
中　　華　　民　　國　　96　　年　　2 　　月　　27　　日
                                書  記  官       陳金卿
